臺灣高等法院臺南分院刑事判決　　　　　 九十年度上更(一)字第五八三號　孝股
　　　上　訴　人
　　　即　被　告　乙　○　○
　　　選任辯護人　蔡碧仲律師
右上訴人因遺棄案件，不服臺灣嘉義地方法院八十八年度訴字第二七二號中華民國八
十八年七月七日第一審判決（起訴案號：臺灣嘉義地方法院檢察署八十八年度偵字第
二三八０號），提起上訴，本院判決後，經最高法院第一次發回更審，本院判決如左
：
      主  文
上訴駁回。
      事  實
一、乙○○於民國八十八年二月十六日凌晨零時三十分許，於酒後駕駛車號Ｊ七－四
    六八八號自小客車，沿嘉義市○○路、大雅路由西往東方向行駛，途經大雅路與
    啟明路口時，應注意車前狀況，並隨時採取必要之安全措施，而依當時情事，並
    無不能注意之情形，竟疏於注意，貿然快速通過路口，致與自啟明路南向北方向
    駛至，由丁○○騎乘後載其友人甲○○之機車發生碰撞，造成丁○○受有臉部擦
    挫傷之傷害（過失傷害部分於偵查中撤回告訴），而甲○○則受有左側脛、腓骨
    粉碎性骨折等傷害（此過失傷害部分已於原審審理中撤回告訴），乙○○明知丁○○受撞倒地而昏迷，而甲○○則因上開傷害無法行走，均因無法自行離開肇事
    現場而成為無自救力之人，另乙○○因肇事後依道路交通管理處罰條例第六十二
    條第一項規定，應立即採取救護或其他必要措施，不得駛離，竟基於概括之遺棄
    犯意，不為丁○○、甲○○生存所必要之保護而加速逃逸；又於同日凌晨零時三
    十一分許，在嘉義市○○路省立嘉義高中旁，追撞及同向由丙○○所騎乘之機車
    ，致丙○○受有頭部挫傷、雙手手臂擦傷之傷害（此過失傷害部分於偵查中撤回
    告訴），並於丙○○受撞昏迷而成為無自救力之人，連續不為其生存所必要之保
    護而逃逸，嗣經路人記下車牌報警循線追查，始於同日凌晨零時五十五分許，在
    嘉義縣番路鄉江西村崎腳十二號前將乙○○人、車尋獲。
二、案經臺灣嘉義地方法院檢察署檢察官自動檢舉偵查起訴。
      理  由
一、訊據上訴人即被告乙○○矢口否認有何遺棄犯行，辯稱：（一）當天因為喝了酒
    ，對於是否發生車禍及發生車禍之過程，均已不復記憶；（二）甲○○、丁○○
    車禍發生後雖受有傷害，但並非達無自救力之程度，況丁○○就本件車禍之發生
    亦與有過失，依法對甲○○應負有扶助、保護義務，則參照最高法院五十二年台
    上字第二二０三號判決意旨，甲○○既有他人為扶助、保護行為，被告自無遺棄
    之犯行。（三）被害人丙○○於該日發生車禍，於同日即行出院，則是否因本件
    車禍而呈昏迷狀態，並非無疑云云。
二、惟查：
  (一)證人杜福森於警訊時陳稱：「我有親眼目睹一輛轎車與一輛機車（ＪＴＡ－四九
    三號）發生車禍，轎車車牌與廠牌我沒看清楚，肇事車輛行駛方向我沒看見，我
    只看見碰撞的時侯，然後肇事的轎車顏色是深色的，轎車肇事後由大雅路往東逃
    逸。」、「（問：現經你指證警方現所查扣之轎車Ｊ７－四六八八號（日產牌，
    綠色、一九九五ｃｃ、一九九六年份是否為八十八年二月十六日零時三十分左右
    ，在嘉義市○○○○○路口肇事之車輛？）正確無誤。」等語（見警卷第八頁）
    ，核與被害人丁○○於警訊時陳稱：於八十八年二月十六日零時三十分許，我騎
    乘ＪＴＡ－四九三號重機車後載甲○○在嘉義市○○路、大雅路口與一輛自小客
    車發生車禍，因為是晚上，對方又打遠光燈，速度又快．．．．。」，及甲○○
    於警訊時所述情節相符（見警卷第九、十一頁），而被告乙○○亦供稱：肇事現
    場有留下其轎車前面之小燈，車子顏色為深墨綠色等語（見原審八十八年六月二
    十三日審判筆錄），復有道路交通事故調查報告表二份及現場照片十二張在卷可
    資佐證（見警卷第十七至二十三頁），而本件被害人丁○○、甲○○、丙○○確
    有於右揭時地因被告駕車肇事，至其等分別受有臉部及多處擦挫傷、左側脛、腓
    骨粉碎性骨折、頭部挫傷、手臂擦傷之傷害，亦有天主教聖馬爾定醫院診斷證明
    書二件在卷可稽（見警卷第十五、十六頁）。堪認被告於上揭時地確與被害人丁○○及丙○○機車發生碰撞後，棄已受傷之被害人於不顧，並未立即對被害人採
    取救護或其他必要之措施，予以即時送醫，反駕車逃逸無訛。
  (二)又被告乙○○於警訊時自承該Ｊ７－四六八八號車輛，當日確係由其駕駛，且先
    前在宣信街朋友家喝酒，酒後再駕車由大雅路要返家（見警訊第一項反面），復
    於嘉義縣番路鄉江西村崎腳十二號前為警查獲等語，被告既能由宣信街駕駛車輛
    轉至民族路，再從嘉義市○○路駛至嘉義縣番路鄉後為警查獲，依其駕車行駛之
    距離，難謂被告駕車時之精神狀態，已達心神喪失或精神耗弱之程度。再者，被
    害人丁○○、甲○○陳稱其機車係中間遭撞擊（見警卷第九、十一頁反面），且
    該被撞倒之機車倒地刮痕長達二十二．七公尺，另一被撞倒由丙○○所騎乘之機
    車，倒地刮痕亦長達六公尺，有道路交通事故調查報告表及照片在卷可佐，若謂
    被告駕車時，不知撞倒他人機車，孰能信之？且肇事地點為市區，離醫療救護地
    點不遠，設若被告肇事後無逃逸之意思，理應儘可將車停靠路旁，再報警或自行
    將傷者送醫處理才是，詎被告不為此行，卻駕車沿大雅路往番路鄉方向行駛，為
    警查獲後，方辯稱：因酒醉駕車不復記憶云云，顯與常情有悖，難令人盡信。
  (三)按遺棄罪之成立，非必須置被害人於寂寥無人之地，亦非必須使被害人絕對無受
    第三者保護之希望，但有法律上扶養義務者，對於無自救力之人，係指其人，以
    遺棄之意思，不履行扶助保護義務時，罪即成立。又所謂無自救力之人，係指其
    人無自行維持生存所必要之能力者而言，如因疾病、殘廢、老弱或幼稚等類之人
    等是（最高法院十八年上字第一四五七號、三十二年上字第二四九七號等判例可
    資參照）；再刑法第二百九十四條第一項之遺棄罪，以負扶助、養育或保護義務
    之人，對於無自救力之人不為其生存所必要之扶助或保護為要件，至於當時是否
    另有無此義務之人偶然在場、其是否得施以援手或有無對被害人為生存必要扶助
    或保護之可能，均與該罪名能否成立無關。而最高法院二十九年上字第三七七七
    號判例所稱：「若負有此項義務之人，不盡其義務，而事實上尚有他人為養育或
    保護，對於該無自救力人之生命，並不發生危險者，即難成立該條之罪」，應以
    該義務人不履行其義務時，業已另有其他義務人為之扶助、養育或保護，不致有
    不能生存之虞者為限，復據最高法院以九十年度台上字第三二四一號著有判決可
    資參照。查被害人丁○○雖僅受有臉部擦挫傷之傷害，而被害人甲○○則受有左
    側脛、腓骨粉碎性骨折等傷害，被害人丙○○受有頭部挫傷、雙手手臂擦傷之傷
    害，但經本院函請嘉義市警察局第二分局訊問上開三名被害人結果，被害人丁○○、丙○○均指稱「於受撞後均已昏迷，迄至醫院後始清醒」等語，而被害人甲○○則稱「因其左小腿斷了，所以不能行走自行離開肇事現場」等語，此有上開
    三名被害人之訊問筆錄附於本院卷足憑。核與被害人丙○○於車禍發生後警訊時
    指稱：被告係從後撞上其機車，待其清醒後，人已在醫院了等語（見警卷第十三
    頁反面）相符，足認被害人丁○○、甲○○、丙○○於車禍發生後，均因昏迷或
    骨折，無法行走自行離開而成為無自救力之人；且查被害人丁○○機車碎片及機
    車倒地後之刮地痕，均散佈在快車道上，足認其撞擊點係在快車道上，則被害人
    丁○○、甲○○顯係在快車道上車禍受傷無疑，參以肇事時間係凌晨零時三十分
    許，時值深夜民眾均已入睡，而肇事路段又為市區○○○○道路，時有車輛奔馳
    ，被害人丁○○、甲○○既遭被告撞倒路上，而被害人丁○○昏倒、被害人甲○○受有左側脛、腓骨粉碎性骨折之傷害，行動已有障礙而無法如常人行走，加以
    機車撞倒後仍滑行長達二十二．七公尺觀之，其等斯時所受痛楚及內心之惶恐，
    不言可喻，其等因身陷馬路上，無法快速走避，是則其等斯時顯已缺乏自行維持
    生存所必要之能力，已成為無自救能力之人甚明，因之，被告明知駕車肇車，且
    被害人已陷於無自救力狀態，竟仍駕車逃逸，而被告當時酒精濃度經測試為０．
    五八ＭＧ＼Ｌ，且尚能駕駛汽車，顯見其當時尚非達心神喪失或精神耗弱之程度
    ，神智應仍為清醒，足徵被告有遺棄上開三名被害人之故意，至為灼然。至被害
    人丙○○、丁○○車禍發生經人送財團法人天主教聖馬爾定醫院救醫時，雖「被
    害人丁○○於八十八年二月十六日到院急診時，意識清楚，有行動能力，傷勢為
    前額多處裂傷，右手肘及左大腿上方擦傷，經處理後在急診室留觀時不告而別。
    被害人丙○○於八十八年二月十六日到院急診，當時意識清楚，有行動能力，傷
    勢為頭部外傷，雙手挫擦傷，經處理，急診室留觀後出院離去」等情，此有該醫
    院九十一年一月二日（九一）惠醫字第０００四號函附於本院卷可稽，但此係被
    害人丁○○、丙○○送醫後之情況，尚難以此即認該二名被害人於受撞倒地後迄
    至送醫之期間，彼等之意識仍清楚，均有行動能力，況上開二名被害人均指稱被
    撞後已昏迷，迄至醫院後始清醒等語，已如前述，自難以該醫院九十一年一月二
    日（九一）惠醫字第０００四號函之所載，即據為被告有利之証據。
  (四)又刑法第二百九十四條第一項所謂對無自救力之人應為保護之「法令」，係泛指
    一般法令而言，道路交通管理處罰條例第六十二條第二項之規定「汽車駕駛人，
    如肇事致人受傷或死亡，應即採取救護或其他必要措施，並向警察機關報告，不
    得逃逸。」，亦包括在內，而最高法院二十三年上字第二二五九號判例雖謂：「
    刑法第二百九十四條第一項後段之遺棄罪，以對於無自救力之人，不盡扶養、保
    護義務，而致其有不能生存之虞者，始克成立。如僅對於無自救力之人違反扶養
    、保護之義務，而事實上尚有他人為之扶養、保護，不致有不能生存之虞，則僅
    民事責任問題，並不構成該條之罪」，然所謂事實上尚有其他人為之扶養或保護
    ，應係指他人依據法令亦負有此義務者而言，否則縱令不有不負此義務之人，因
    憐憫而為事實上之照顧、扶助，該依法負有此義務之人，仍應成立遺棄罪。況最
    高法院事後更以九十年度台上字第三二四一號判決認「再刑法第二百九十四條第
    一項之遺棄罪，以負扶助、養育或保護義務之人，對於無自救力之人不為其生存
    所必要之扶助或保護為要件，至於當時是否另有無此義務之人偶然在場、其是否
    得施以援手或有無對被害人為生存必要扶助或保護之可能，均與該罪名能否成立
    無關」，已如前述。是縱令被害人丁○○就本件車禍之發生亦與有過失，亦難以
    此即解免被告依道路交通管理處罰條例第六十二條第二項規定應負之救護或其他
    必要措施之保護、扶助義務。況被害人丁○○車禍發生時已昏迷，如何救護被害
    人甲○○，是被告上開所辯被害人丁○○就本件車禍之發生亦與有過失，依法對
    甲○○應負有扶助、保護義務，則參照最高法院五十二年台上字第二二０三號判
    決意旨，甲○○既有他人為扶助、保護行為，被告自無遺棄之犯行云云，自無足
    取。
  (五)再查刑法第一百八十五條之四駕駛動力交通工具肇事，致人死傷而逃逸罪，係於
    八十八年四月二十三日增訂施行，而本件被告乙○○犯罪時間則在八十八年二月
    十六日凌晨零時三十分許，是本件被告雖駕駛汽車肇事，致人傷害後而逃逸，惟
    當時刑法第一百八十五條之四既尚未增訂施行，且又無所謂比較新舊法之問題，
    依罪刑法定主義之原則，本件被告不能依刑法第一百八十五條之四論處，併此敘
    明。
  (六)綜上所述，足見被告上開所辯，顯係事後圖卸刑責之詞，委無足採，其事證明確
    ，犯行堪予認定。
三、查被告對於無自救力之人，依法令應保護，而不為其生存所必要之保護，核其所
    為，係犯刑法第二百九十四條第一項之遺棄罪，其第一次撞倒被害人丁○○所騎
    乘之機車後逃逸，同時對於傷者丁○○、甲○○，均不為其生存所必要之保護，
    係屬一行為觸犯數罪名，為想像競合犯，應依刑法第五十五條規定，從一重之遺
    棄罪處斷，又其於撞及被害人丁○○所騎乘搭載被害人甲○○之機車後，未下車
    查看救護而逃逸，嗣再撞及被害人丙○○所騎乘之機車，亦未下車停看救護，而
    逃逸，觀之被告二起肇事後逃逸之遺棄犯行，時間相距僅短短之一分鐘，時間緊
    撞，且意在逃逸，所犯之罪名及犯罪構成要件均相同，顯係基於概括之犯意而為
    之，應依刑法第五十六條之規定論以一罪，並依法加重其刑。
四、原審以被告罪證明確，因予適用刑法第五十六條、第二百九十四條第一項、第五
    十五條之規定，並參酌被告犯罪之動機、目的、手段、方法、所生危害及犯罪後
    已與被害人等達成和解等一切情狀，量處有期徒刑八月，本院經核其認事用法，
    均無不當，量刑亦稱妥適。被告上訴意旨，猶執前詞，否認犯罪，為無理由，應
    予駁回。
五、又被告明知酒後駕車易肇事仍駕車於市區內急駛，易傷及他人，甚而易發生慘絕
    人寰之悲劇，對在外行走或駕車之不特之人有隨時被撞之虞，且其既尚能開車，
    顯見其仍有知覺，雖已與被害人和解，惟被告所犯本件之情節非輕，為使其知所
    警愓，本院認不宜諭知緩刑，附此敘明。
據上論斷，應依刑事訴訟法第三百六十八條，判決如主文。
本案經檢察官吳忠賢到庭執行職務。
中      華      民      國    九十一    年      二      月     十五     日
                                  臺灣高等法院臺南分院刑事第五庭
                                          審判長法官  鄭  文  肅
                                                法官  王  浦  傑
                                                法官  陳  珍  如
右正本證明與原本無異。
如不服本判決，應於判決送達後十日內向本院提出上訴狀，其未敘述理由者並應於提
出上訴狀後十日內向本院補提理由書（應附繕本)。
                                           法院書記官  周  美 莉
中    華    民    國      九十一      年      二     月      十九     日
附錄本判決論罪科刑法條：
刑法第二百九十四條第一項：對於無自救力之人，依法令或契約應扶助，養育或保護
                          而遺棄之或不為其生存所必要之扶助、養育或保護者，
                          處六月以上五年以下有期徒刑。
